【裁判字號】    99,上訴,1077
【裁判日期】    990623
【裁判案由】    搶奪
【裁判全文】
臺灣高等法院刑事判決                99年度上訴字第1077號
上  訴  人  臺灣桃園地方法院檢察署檢察官
被      告  甲○○
選任辯護人  翁瑞麟  律師
上列上訴人因被告搶奪案件，不服臺灣桃園地方法院98年度訴字
第1303號，中華民國99年2月10日第一審判決（起訴案號：臺灣
桃園地方法院檢察署98年度偵字第17918號），提起上訴，本院
判決如下：
    主  文
上訴駁回。
    理  由
一、公訴意旨另以：被告甲○○與乙○○（業經原審判處有期徒
    刑6月，嗣不服提起上訴，為本院以上訴未具具體理由駁回
    上訴確定）共同基於意圖為自己不法所有之犯意，於98年8
    月4日上午6時30分許，由被告甲○○騎乘車牌號碼051-DJQ
    號機車搭載乙○○，行經桃園縣楊梅鎮○○路與青山一街路
    口，見被害人丙○○沿幼獅路往埔心方向行走，認有機可趁
    ，由被告甲○○負責把風接應，乙○○則下車由後靠近被害
    人丙○○，趁其不備，徒手搶奪其所有皮包1個（內有現金
    100元及鑰匙1串）得逞，乙○○隨後奔向在旁接應之被告甲○○，適被告甲○○因見有路過民眾劉小龍騎車追趕乙○○
    ，隨即上前接應，劉小龍見狀，立刻上前以腳踹踢乙○○，
    以致乙○○無法坐上機車並跌坐在地，因認被告甲○○涉犯
    刑法第325條第1項之搶奪罪嫌。
二、按犯罪事實應依證據認定之，無證據不得認定犯罪事實；不
    能證明被告犯罪者，應諭知無罪之判決，刑事訴訟法第154
    條第2項、第301條第1項分別定有明文。又認定犯罪事實所
    憑之證據，雖不以直接證據為限，間接證據亦包括在內，然
    而無論直接證據或間接證據，其為訴訟上之證明，須於通常
    一般之人均不致有所懷疑，而得確信其為真實之程度者，始
    得據為有罪之認定，倘其證明尚未達到此一程度，而有合理
    之懷疑存在，無從使事實審法院得有罪之確信時，即應由法
    院為諭知被告無罪之判決，最高法院76年臺上字第4986號判
    例可資參照。
三、檢察官起訴被告甲○○涉犯前揭罪嫌，無非係以被告甲○○
    及乙○○之供述、證人丙○○及劉小龍之證述，認被告甲○○於被告乙○○下手行搶之際負責把風、接應，此外，並有
    贓物認領保管單、車籍資料基本查詢詳細畫面、代保管條、
    照片等件可為憑佐，為其主要論據。
四、訊據被告甲○○固坦承於上開時日搭載乙○○前往案發現場
    ，嗣並目擊乙○○拉扯一名婦人之皮包等事實，惟堅決否認
    有何搶奪犯行，辯稱：我不知道乙○○下車是要去搶婦人之
    皮包，過一陣子我覺得乙○○那麼久沒回來，回頭看，才看
    到乙○○在搶婦人的皮包，我當時愣住不知道該怎麼辦，我
    就騎乘機車想走，但乙○○想跳上我的機車，後來沒坐上機
    車，我就騎車走了等語。經查：
(一)被告甲○○事先並不知乙○○下車是要去搶奪路過婦人丙○○背包，而乙○○於下車之際亦未告知被告甲○○其要去搶
    路過婦人之背包，僅告以被告甲○○如伊上車回來，加油門
    離開即可等情，迭據證人乙○○先後於警詢、偵訊及原審審
    理時均為一致之陳述（見偵卷第13頁、第37至38頁，原審卷
    第16頁）。衡諸本案係警方據報抵達現場逮捕乙○○並帶回
    派出所製作筆錄後，再依乙○○之供述，通知被告甲○○到
    場，因乙○○於遭警拘束期間無從與被告甲○○為任何接觸
    ，已可大幅排除渠等二人事後勾串之可能，況乙○○所供上
    情，非但與事後到場之被告甲○○供陳案發情節相符，甚且
    乙○○在歷經警詢、偵訊、原審審理時等不同階段之刑事程
    序，復仍一致均為被告甲○○事先不知情之陳述，尤見其所
    述實在。準此，被告甲○○辯稱不知乙○○下車係要行搶等
    語，尚非無據。雖被告甲○○於原審辯稱：乙○○突然叫我
    迴車停在路邊，路邊有樹，我以為他要上廁所云云，與卷附
    現場照片所示案發人行道路旁樹木稀疏，並無任何遮蔽物，
    且尚有婦人行走於人行道上，自無下車小解之可能，然此僅
    為乙○○臨時要求被告甲○○停車，並未告知被告甲○○其
    欲下車之理由，被告甲○○自行臆測之詞，當難以被告甲○○自行推測乙○○下車理由不符常理，即據為被告不利之認
    定。
(二)檢察官援引被告甲○○於警詢時之供述作為論罪之依據，觀
    之被告甲○○警詢筆錄內容，其上固載有：「………，之後
    我就看到乙○○拿著婦人背包往埔心方向逃跑，因為後方有
    人騎車在追乙○○，然後我就思考要不要去載乙○○，然後
    我就騎車跟上乙○○……」等語（見偵卷第16頁），然經原
    審當庭勘驗被告甲○○之警詢錄音帶結果可知，被告甲○○
    當時係供稱其停在原地，見被告乙○○遭人追捕而經過自己
    ，往埔心方向逃跑，雖其曾考慮是否要搭載被告乙○○一起
    離開，但並沒有騎車追上乙○○，因其也是要往埔心方向回
    去，乃像平常一樣騎車，經過乙○○身邊時，乙○○有意跳
    上其所騎乘之機車，但不知何故乙○○跌倒，其當下認為情
    況不對，隨即就騎車離開等語，有原審99年1月27日勘驗筆
    錄在卷可稽（見原審卷第33頁至第37頁），足徵被告於警詢
    中陳述：「對，跟上去」等語之真意實為伊見被告乙○○遭
    人追捕，沿幼獅路一段往埔心方向逃跑，因伊亦欲騎乘機車
    往埔心方向行進，乃自後跟上被告，要非有上前接應乙○○
    之意。是單憑被告甲○○於警詢之上開陳述，尚無從逕認被
    告甲○○有接應乙○○之意。
(三)本件被害人丙○○遭搶奪之地點係位於桃園縣楊梅鎮○○路
    一段與青山一街口附近，該處路段往東為龍潭、埔心方向，
    往西則為新屋方向，此為被告甲○○、乙○○坦認不諱，並
    經證人劉小龍於原審審理時證述無誤，已堪認定。而於本案
    案發時，被害人丙○○沿幼獅路一段往新屋方向之人行道，
    與身旁往埔心方向行進之車道逆向行走溜狗，尚未行至青山
    一街口時，即為搭乘被告甲○○所騎乘機車沿幼獅路一段往
    埔心、龍潭方向之乙○○察覺，因認有機可趁，遂要求被告
    甲○○將其所騎乘之機車迴至該處對向往新屋方向之車道後
    ，再繞回原行進往埔心、龍潭方向之車道，乙○○並於再次
    經過被害人丙○○身旁不遠處要求被告甲○○順該處車行方
    向停車等情，復據被告甲○○、乙○○供述甚明（見原審卷
    第37頁反面至第38頁反面），並有現場照片、現場圖等在卷
    可查。經核渠等所供內容，前後既無不符，又與被害人指訴
    遭搶奪情節相合，堪以採信。證人劉小龍雖指稱被告甲○○
    於案發當時逆向停等於青山一街路口旁云云，並當庭繪製有
    現場圖1份在卷可稽，惟據乙○○於原審審理時明白供稱：
    「（你剛才為何對於證人所畫的現場圖表示甲○○的機車是
    逆向停放無意見？）因為我叫甲○○迴轉至原來車道時，甲○○的機車跟道路成垂直，還沒有完全停靠在路邊時，我就
    已經下車，那個時候看他的機車就是有點逆向停放，等我下
    車搶完婦人皮包往回跑向甲○○機車時，他的機車就已經順
    向停好在路邊行人道旁」等語（見原審卷第38頁），則證人
    劉小龍上開證述所指究係被告乙○○甫下車時所見，抑或乙○○出手行搶婦人丙○○時之停車狀況，已非無疑。又依證
    人劉小龍在原審當庭所繪製之現場圖，清楚可見證人就案發
    當時被告甲○○停放機車之位置與其供述停放在青山一街口
    路旁一節，有所齟齬。且倘證人劉小龍所述被告甲○○所騎
    乘之機車係逆向停放在青山一街口一節實在，則乙○○於青
    山一街口下車後，即可見被害人丙○○沿幼獅路一段往新屋
    方向迎面走來，在如此情況下，其究要如何自被害人背後搶
    奪背包？又被告甲○○機車既本係停等在青山一街口，其又
    係在何時沿幼獅路一段往埔心龍潭方向駛離青山一街？再參
    酌證人劉小龍於原審曾坦承當時注意力均放在行搶之人身上
    ，僅知接應機車上有人，但沒注意車上人之情形及機車如何
    離開等情（見原審卷第32頁），顯見證人劉小龍案發當時專
    注於追捕行搶乙○○，對乙○○以外之周遭事物是否確能清
    楚感知、記憶，實非無疑，而難認證人前揭證述與事實相符
    ，應屬其個人臆測之詞，尚非可採。
(四)至乙○○曾一度躍上被告甲○○機車欲逃離現場乙節，被告
    辯稱：看到乙○○與婦女拉扯皮包時，伊愣住，不知道該怎
    麼辦，就騎車往前離開，因為車速很慢，沒多久就感覺機車
    後方有人往下壓，回頭看是乙○○想要跳上車，他後來跌倒
    ，起來後往我左後方繼續跑，我則繼續騎車離開現場回家等
    語（見原審卷第38頁），核與乙○○於原審證述相符（見原
    審卷第39頁），可見案發當時並非被告甲○○主動吆喝示意
    乙○○上車，而係乙○○為免追捕，順勢跳上被告甲○○之
    機車，則可否僅依此即遽認被告甲○○當天係主動「接應」
    乙○○，殊值懷疑。倘被告甲○○事前已與乙○○謀議行搶
    ，其見乙○○事跡敗露遭劉小龍追捕，何有可能仍停留於現
    場並慢速前進而不心虛加速逃離現場？若謂被告甲○○不速
    離現場之目的即為接應乙○○，則其又為何在察覺乙○○欲
    跳上機車時不先暫停讓乙○○上車，反而一見其跌倒後隨即
    騎車離開？離開後亦未再繞回現場接應乙○○？又乙○○於
    行搶得手後，被告甲○○何以未主動迅速騎車前往接應乙○○，反係乙○○見被告甲○○經過時始自行由後方試圖跳上
    車？觀諸此情，應可認定被告並無接應乙○○之意甚明。
五、騎乘機車搶奪路人財物之犯罪，本即係以機車接近被害路人
    ，並趁其不意搶奪財物後，再迅速駛離現場為其犯罪模式，
    旨在利用機車之機動性，達到兼顧得手財物及逃逸現場之目
    的，需由機車駕駛人與後載下手行搶之人緊密配合始能完成
    ，如有一人未能配合，犯行即有可能失敗。然綜觀被告甲○○、乙○○之供述，被害人丙○○、證人劉小龍之證述，以
    及現場照片、現場圖等相關事證，均無法認定被告甲○○於
    乙○○下手行搶時確有逆向停等，並進而騎乘機車接應被告
    乙○○脫逃之異常舉止，有如前述，此外，復查無其他積極
    證據足認被告甲○○確有檢察官所指上述搶奪犯行，既不能
    證明被告甲○○犯罪，從而原審依上開前揭法條及判例意旨
    所示，判決被告甲○○無罪，經核並無違誤。公訴人上訴意
    旨猶執陳詞，仍認被告甲○○應成立行使搶奪犯行，為無理
    由，應予駁回。
據上論斷，應依刑事訴訟法第368條，判決如主文。
本案經檢察官楊秀蘭到庭執行職務
中    華    民    國    99    年    6     月    23    日
                  刑事第十五庭審判長法  官  吳昭瑩
                                    法  官  賴邦元
                                    法  官  蘇隆惠
以上正本證明與原本無異。
檢察官如不服本判決，應於收受送達後10日內向本院提出上訴書
狀，其未敘述上訴之理由者並得於提起上訴後10日內向本院補提
理由書（均須按他造當事人之人數附繕本）「切勿逕送上級法院
」。
                                    書記官  楊妙恩
中    華    民    國    99    年    6     月    23    日

司法院資訊處製作；財團法人民間司法改革基金會備份。
